【裁判字號】    90,再,45
【裁判日期】    900703
【裁判案由】    清償債務
【裁判全文】
台灣高等法院民事判決  九十年度再字第四五號
    再審原告        乙○○
    訴訟代理人      鄭蒼見
    兼法定代理人    甲○○
右當事人間清償債務事件，再審原告對於中華民國九十年四月三日本院八十九年度上
更(一)字第二○八號確定判決提起再審，本院判決如左：
    主    文
再審之訴駁回。
再審訴訟費用由再審原告負擔。
    事實及理由
一、本件再審原告主張其於民國八十二年十月八日向再審被告買受「凱旋門」預售房
    屋，即坐落台北市○○區○○段三小段一九之一、一九之五、一九之六、一九之
    七、一九之八地號基地應有部分，及其上建物編號為7+8地下室門牌號碼後編為
    台北市○○○路○段二八○巷三十一號地下一樓之一號（以下簡稱系爭房地），
    再審原告迄八十六年十月十六日止已支付房、地價款新台幣（下同）一百六十萬
    元，詎再審被告就完成後系爭房屋之採光井之下半部最寬淨距僅為一百十公分，
    最窄淨距為七○公分，採光井頂端寬距，最寬及最窄淨距為一七六公分、一六五
    公分，寬距標準之比例極低，面積約僅原約定之面積百分之六十五（749（採光
    井長度）×70=52,430。749×40÷2=14,980。52,430+14,980=67,410。749×59=
    119,091。67,410÷119,091=0.56）6，再審被告顯未依買賣合約書第二十三頁與
    第二十四頁中所附之房屋平面圖（下稱平面圖）施工，再審被告明知系爭房屋有
    上開瑕疵，竟以再審原告遲延給付價款為由，於八十六年十二月二十六日以世法
    (一)字第一一二０四號律師函催告再審原告給付價金，嗣並解除買賣契約，乃本院
    八十九年度上更(一)字第二０八號確定判決，竟認再審被告解除契約合法，並認再
    審原告違約，再審被告得沒收違約金八十五萬元（湖園實業股份有限公司【以下
    簡稱湖園公司】沒收二十九萬元，甲○○沒收五十六萬元），因此命湖園公司返
    還再審原告買賣價金二十九萬元本息，甲○○應返還五十六萬元本息。惟原確定
    判決就前開平面圖足以影響判決之重要證據漏未斟酌，且就再審原告有無同時履
    行抗辯亦未調查，爰依民事訴訟法第四百九十七條、第四百九十六條第一項第十
    三款規定聲明(一)原確定判決不利於再審原告部分廢棄。(二)右廢棄部分，再審被告
    之上訴駁回。
二、再審被告則以再審原告早於第一審起訴時即於起訴狀中提出平面圖，是平面圖自
    非屬民事訴訟法第四百九十六條第一項第十三款規定發現之「新證物」，且再審
    原告亦一再提出系爭平面圖為證物據為上訴之事由，是再審原告既已依上訴主張
    其事由，依民事訴訟法第四百九十六條第一項但書規定，再審原告亦不得提起本
    件再審。又同時履行抗辯在未行使此項抗辯權以前，仍可發生遲延責任之問題，
    必須再審原告行使後，始能免責，本件再審原告於八十六年十二月二十九日收受
    再審被告催告給付買賣價金之函件，完全不予理會，亦無異議或行使抗辯權，是
    以再審原告並無對採光井寬距不足行使同時履行抗辯。本件原確定判決認事用法
    均無違誤，再審原告提起本件再審，自非適法等語，資為抗辯。
三、按民事訴訟法第四百九十六條第一項第十三款所謂當事人發現未經斟酌之證物或
    得使用該證物者，係指在前訴訟程序不知有該證物，現始知之，或雖知有此而不
    能使用，現始得使用而言。若證物在前訴訟程序業經提出，而為法院所不採，即
    非此之所謂發現未經斟酌之證物。查，本件再審原告所謂發現之新證物即平面圖
    ，業據再審原告於前訴訟歷審中已提出，並就系爭房屋完工後採光井施作有重大
    瑕疵，再審被告應負瑕疵擔保責任，再審原告並得據以解除買賣契約等攻擊防禦
    方法，已於歷審言詞辯論時主張，且原確定判決已就再審原告於再審被告解除買
    賣契約後，再審被告不得再就採光井寬距不足為由解除契約予以論斷，其得心證
    之理由詳載於原確定判決理由六，此經本院調閱八十九年度上更(一)字第二０八號
    全卷查明屬實，是再審原告就平面圖據以主張系爭房屋有瑕疵，既已於原訴訟程
    序提出，且原確定判決亦已詳述其不採之理由，揆諸前開說明，該平面圖自無再
    審原告所謂「發見」新證物可言。再審原告據以提起本件再審，為無理由。
四、按對於第二審確定終局裁判，如就足影響於判決之重要證物漏未斟酌者，固得依
    民事訴訟法第四百九十七條規定提起再審之訴。惟查，本件再審原告所稱原確定
    判決所漏未斟酌之重要證據，即系爭房屋完成後之採光井與平面圖之設計不符，
    且原審法院應調查再審原告就此是否有提出同時履行抗辯云云。然原確定判決再
    審原告是否以系爭房屋採光井寬距不足為由行使同時履行抗辯，已於理由五認定
    「被上訴人（按係再審原告）依上訴人之通知辦妥向銀行貸款手續，嗣後於八十
    六年十一月六日逕以『使用坪數與合約書圖面記載差額貳坪餘』不實理由，私下
    向銀行發函暫停撥款乙節，為被上訴人所不爭執，並有其存證信函及收件回執乙
    紙可參(見原審卷第一二二頁、一二三頁、一二四頁被上訴人所提證物五、六)，
    而上訴人由銀行處獲知遭停止撥款後，嗣上訴人即於八十六年十二月二十六日去
    函催告請被上訴人依約於函到七日內付清款項或向銀行撤銷停止貸款之請求，並
    表示逾期解除房地買賣契約，並沒收已付價款，被上訴人於八十六年十二月二十
    九日收受該函後，竟完全不予理會，亦無異議或行使抗辯權；其後被上訴人再度
    於八十七年一月九日去函通知被上訴人業已解約及沒收已付價金，被上訴人並八
    十七年一月十四日收受該函，亦始終未予爭執等情，為被上訴人所不爭執，並有
    律師函及收件回執影本各二份可憑 (參原審卷第一○七頁至一○九頁、一三五頁
    、一三六頁被證三、四、七、八) ，自均堪信為真，足證被上訴人於上訴人催告
    其給付上述房地貸款本息之時，並無以系爭房屋採光井寬距不足為由行使同時履
    行抗辯權。」，是原確定判決已就採光井之瑕疵，再審原告是否曾主張同時履行
    抗辯，已於理由五詳述，並載明其何以不足採之理由。是則再審原告主張原確定
    判決就平面圖採光井瑕疵重要證物漏未斟酌，亦未調查再審原告得否行使同時履
    行抗辯等語，自非實在，為無可取。
五、綜上所述，再審原告以其發現未經斟酌之證物、就足以影響於判決之重要證物漏
    未審酌為由，依民事訴訟法第四百九十六條第一項第十三款、第四百九十七條規
    定提起本件再審之訴，為無理由，應予駁回。
六、據上論結，本件再審之訴為無理由，依民事訴訟法第七十八條判決如主文。
中      華      民      國    九十      年      七      月      三      日
                                民事第十四庭
                                    審判長法  官  張  劍  男
                                          法  官  蔡  芳  齡
                                          法  官  蘇  芹  英
右正本係照原本作成。
不得上訴。
中      華      民      國    九十      年      七      月      七      日
                                          書記官  黃      愛


司法院資訊處製作；財團法人民間司法改革基金會備份。
